ACORDAO-COMPLETO-2423120

ACÓRDÃO 10155/2020 ATA 33/2020 - PRIMEIRA CÂMARA

VISTOS, relatados e discutidos estes embargos de declaração opostos por Luís Alfredo Amin Fernandes perante o Acórdão 5784/2020-TCU-Primeira Câmara, por meio do qual o Tribunal conheceu e negou provimento a recurso de reconsideração em tomada de contas especial que resultou no julgamento pela irregularidade das suas contas com imputação de débito e multa,
ACORDAM os Ministros do Tribunal de Contas da União, reunidos em Sessão da Primeira Câmara, diante das razões expostas pelo Relator, em:
9.1. com fundamento nos arts. 32, inciso II, e 34 da Lei 8.443/1992, conhecer e rejeitar os presentes embargos de declaração.
9.2. dar ciência deste acórdão ao embargante.

Embargos de declaração opostos perante decisão que conheceu e negou provimento a recurso de reconsideração em tomada de contas especial que julgou contas irregulares e imputou débito e multa em razão de irregularidades no Programa Brasil Alfabetizado nos exercícios de 2007 e 2008. Análise das contrarrazões.

Primeira Câmara

Município de Viseu - PA.

3. Responsáveis/Recorrentes:
3.1. Responsáveis: Cristiano Dutra Vale (XXX.964.732-XX); Luís Alfredo Amin Fernandes (XXX.542.102-XX).
3.2. Recorrente: Luís Alfredo Amin Fernandes (XXX.542.102-XX).

13.1. Ministros presentes: Walton Alencar Rodrigues (Presidente), Benjamin Zymler, Bruno Dantas (Relator) e Vital do Rêgo.
13.2. Ministro-Substituto presente: Weder de Oliveira.

ACORDAO-COMPLETO-2543878

Acórdão de Relação 4027/2022 - Primeira Câmara

Acórdão de Relação

ACORDAO-COMPLETO-2468681

Acórdão de Relação 6498/2021 - Primeira Câmara

BRUNO DANTAS

Ministro Bruno Dantas.

Trata-se de embargos de declaração opostos por Luís Alfredo Amin Fernandes (peça 124) perante o Acórdão 5784/2020-TCU-Primeira Câmara, por meio do qual o Tribunal conheceu e negou provimento ao recurso de reconsideração interposto contra o Aco¿rda¿o 6.355/2018-TCU-Primeira Ca¿mara.
Referido acórdão, acerca de tomada de contas especial instaurada pelo Fundo Nacional de Desenvolvimento da Educac¿a¿o (FNDE) , acarretou a irregularidade das contas do ora embargante, cominou-lhe débito de R$ 37.275,00 (valor histórico) e imputou-lhe multa de R$ 10.000,00, em razão da impugnac¿a¿o total de despesas do Programa Brasil Alfabetizado (Bralf) , exerci¿cio 2007 (Bralf/2007) , e da na¿o prestac¿a¿o de contas do Bralf/2008.
Ciente do teor do Acórdão 5784/2020-TCU-Primeira Câmara em 21/07/2020 (peças 122 e 123) , Luís Alfredo Amin Fernandes opôs os presentes embargos em 31/07/2020.	
Nesta oportunidade, o embargante alega que a deliberação recorrida estaria eivada de omissa¿o decorrente da ausência de ana¿lise de uma tese defensiva por ele articulada na etapa processual anterior.
Referida tese diz respeito à suposta subtração de documentos que teria impedido o gestor de comprovar a regular aplicação dos mencionados recursos do FNDE. O embargante retoma, ainda, os argumentos acerca da crise poli¿tica no município nos anos de 2007 e 2008, destacando incêndio no Fórum da Comarca e da Delegacia do Munici¿pio de Viseu que teria consumido as provas das medidas judiciais impetradas contra o grupo político rival, nos seguintes termos:
"Portanto, as distorc¿o¿es envolvendo as prestac¿o¿es de contas extraviadas com os quais prestaria contas o embargante, conforme demonstrado, foram alvo de denúncia ao Poder Judicia¿rio, como, aliás, recomendam precedentes de relatoria de Vossa Excele¿ncia (Aco¿rda¿os 3357/2016-TCU-Primeira Ca¿mara, Rel. Min. Bruno Dantas, 3.902/2016-TCU-Primeira Ca¿mara, Rel. Min. Benjamin Zymler; 12.430/2016-TCU-Segunda Ca¿mara, Rel. Min. Ana Arraes) . 
No caso dos autos, a diferenc¿a esta¿ pelo ince¿ndio que consumiu o lastro probato¿rio das maldades so¿rdidas em que o recorrente foi alvo, mas, por isso, na¿o pode pesar em seu desfavor a afirmativa de que, na¿o teria ele, provado o extravio das referidas documentac¿o¿es. 
 (...) 
Ora, os documentos faltantes na¿o seguiram com a prestac¿a¿o de contas do conve¿nio em testilha, exatamente porque foram extraviados, e sua restaurac¿a¿o impossi¿vel. 
Nesta senda, no instante em que Vossa Excele¿ncia, afirma que, "No caso concreto, o recorrente na¿o comprova que houve a subtrac¿a¿o dos documentos do Bralf/2007 do peri¿odo do repasse dos recursos ao munici¿pio (30/11/2007 e 21/12/2007) ate¿ data da prestac¿a¿o de contas do programa, em 20/11/2008, pec¿a 1, p. 44-54) ", e¿, com todo o respeito, deixar de enfrentar todas essas particularidades explicitadas com riqueza de detalhes no recurso de reconsiderac¿a¿o, e esta omissa¿o, caracteriza na¿o somente erro material, mas importa tambe¿m em ause¿ncia de fundamentac¿a¿o por falta de ana¿lise da tese defensiva articulada pelo embargante."
Diante da pretensa relevância da questão aduzida, o recorrente finaliza o expediente com o seguinte pedido:
"Ante ao exposto, requer, que Vossa Excele¿ncia, com vosso saber juri¿dico inabala¿vel, conhec¿a o presente Embargo de Declarac¿a¿o, cumulado com efeito modificativo, para ao final, julgar totalmente regular a prestac¿a¿o de contas do conve¿nio em questa¿o."
	É o relatório.

Leandro Athayde Fernandes (20855/OAB-PA) e outros, representando Luís Alfredo Amin Fernandes.

Procurador Júlio Marcelo de Oliveira.

TOMADA DE CONTAS ESPECIAL. PROGRAMA BRASIL ALFABETIZADO, EXERCI¿CIOS 2007 E 2008. CONTAS IRREGULARES. DE¿BITO. MULTA. RECURSO DE RECONSIDERAC¿A¿O. CONHECIMENTO E NEGATIVA DE PROVIMENTO. EMBARGOS DE DECLARAÇÃO. AUSÊNCIA DE CONTRADIÇÃO, OBSCURIDADE OU OMISSÃO. CONHECIMENTO E REJEIÇÃO.

TOMADA DE CONTAS ESPECIAL (TCE)

Secretaria de Recursos (Serur); Secretaria de Controle Externo de Tomada de Contas Especial (SecexTCE).

Trata-se de embargos de declaração opostos por por Luís Alfredo Amin Fernandes (peça 124) perante o Acórdão 5784/2020-TCU-Primeira Câmara, por meio do qual o Tribunal conheceu e negou provimento ao recurso de reconsideração interposto contra o Aco¿rda¿o 6.355/2018-TCU-Primeira Ca¿mara.
Referido acórdão, acerca de tomada de contas especial instaurada pelo Fundo Nacional de Desenvolvimento da Educac¿a¿o (FNDE) , acarretou o irregularidade das contas do ora embargante,  cominou-lhe débito de R$ 37.275,00 (valor histórico) e imputou-lhe multa de R$ 10.000,00, em razão da impugnac¿a¿o total de despesas do Programa Brasil Alfabetizado (Bralf) , exerci¿cio 2007 (Bralf/2007) , e da na¿o prestac¿a¿o de contas do Bralf/2008.
Nesta oportunidade, o embargante alega que a deliberação recorrida estaria eivada de omissa¿o decorrente da ausência de ana¿lise de uma tese defensiva por ele articulada no recurso de reconsideração.
Satisfeitos os requisitos atinentes à espécie, os presentes embargos devem ser conhecidos, com fundamento nos arts. 32, inciso II, e 34 da Lei 8.443/1992.
Inicialmente, acerca da natureza dos embargos declaratórios, julgo relevante transcrever o seguinte excerto do Acórdão 1218/2015-TCU-Plenário:
"Antes de tratar especificamente dos argumentos trazidos pelos embargantes, lembro que essa espécie recursal, cujo objetivo é sanar eventuais omissões, obscuridades ou contradições, não deve ser manejada para rediscussão de mérito, o que representa, na prática, a possibilidade de repetição de um mesmo recurso, ferindo os princípios da singularidade, da isonomia e da celeridade processual. Os embargos declaratórios devem ter como fundamentação a obscuridade (falta de clareza na redação do julgado) , contradição (existência de proposições inconciliáveis entre si) e omissão (falta de pronunciamento judicial sobre matéria que deveria ter sido apreciada pelo juiz) ."
Em reforço, pertinente destacar a natureza das contradições e omissões embargáveis, consoante elucidativa explanação contida no Acórdão 3339/2013-TCU-Primeira Câmara:
"A omissão para o acolhimento dos declaratórios é a que diz respeito à questão que deveria ter sido apreciada pelo colegiado mas não o foi. Não constitui omissão ou contradição a adoção de entendimento diverso do preferido pela parte, segundo seus próprios critérios de justiça e de acordo com sua particular interpretação das leis e da jurisprudência. Não há falar em omissão quando o acórdão analisa todas as questões submetidas a exame e as decide com base em teses jurídicas, jurisprudência, interpretação de leis e análise dos fatos que são diversos dos que os jurisdicionados entendem como mais adequados.
 (...) a contradição deve estar contida nos termos do decisum atacado, este compreendido no âmbito desta Corte como o conjunto: Relatório, Voto e Acórdão. Não cabe alegação de contradição entre o acórdão embargado e 'doutrina', 'jurisprudência' ou mesmo 'comando legal'. A alegação é pertinente em recurso de reconsideração ou pedido de reexame, no qual o comando atacado é contrastado com a jurisprudência, a doutrina e o ordenamento jurídico. Entretanto, é descabida em embargos de declaração, cuja única finalidade é esclarecer ou integrar a decisão embargada, excepcionalmente modificando-a."
Dito isso, observo que a ana¿lise empreendida pela secretaria especializada à peça 109, transcrita no relato¿rio que integra o acórdão embargado, enfrentou e afastou com propriedade o referido argumento, e os fundamentos apresentados foram incorporados a¿s razo¿es de decidir deste Colegiado. Transcrevo o trecho que trata da matéria:
"6.2. No caso concreto, o recorrente na¿o comprova que houve a subtrac¿a¿o dos documentos do Bralf/2007 do peri¿odo do repasse dos recursos ao munici¿pio (30/11/2007 e 21/12/2007) ate¿ data da prestac¿a¿o de contas do programa, em 20/11/2008, pec¿a 1, p. 44-54) . 
6.3. Por sua vez, va¿rias ac¿o¿es judiciais foram impetradas pela Prefeitura Municipal de Viseu - PA em desfavor do Sr. Lui¿s Alfredo Arnin Fernandes (pec¿a 3, p. 218-219) , tendo sido este afastado do cargo de prefeito e reintegrado em 2007 ate¿ ser definitivamente afastado, no ano de 2008, por Decreto Legislativo da Ca¿mara Municipal, sendo substitui¿do, no peri¿odo de 15/12 a 31/12/2008, pelo enta¿o vice-prefeito Ricardo Trindade da Silva (pec¿a 20, p. 6-17) . As ac¿o¿es judiciais contra o recorrente, nas esferas civil e penal, tratam de improbidade administrativa e crimes de responsabilidade face a¿ ause¿ncia de prestac¿o¿es de contas de diversos recursos repassados por o¿rga¿os federais. 
6.4. Com bem destacou a Unidade Te¿cnica, os relato¿rios de inspec¿o¿es ordina¿rias realizadas pelo Tribunal de Contas dos Munici¿pios do Estado do Para¿ - TCM/PA (pec¿a 2, p. 324-372) apontaram a cabal ause¿ncia de documentac¿a¿o referente aos exerci¿cios de 2005, 2006, 2007 e 1o e 2o quadrimestres de 2008 na Prefeitura Municipal de Viseu/PA (pec¿a 48, p. 5) . 
6.5. Nota-se que, em suas alegac¿o¿es de defesa (pec¿a 20) , o recorrente na¿o menciona a suposta subtrac¿a¿o de documentos quando apresentou o demonstrativo da execuc¿a¿o da receita e da despesa e de pagamentos efetuados. Na ocasia¿o, defendeu que as irregularidades do BRALF12007 'ocorreram por mera formalidade e/ou erro de preenchimento de formula¿rios, bem como a inexperie¿ncia inicial em gesta¿o pu¿blica administrativa'. Ale¿m disso, embora tenha afirmado em suas alegac¿o¿es que estava apresentando os documentos fiscais, assim na¿o o fez (pec¿a 20, p. 3) 
6.6. De fato, os documentos ausentes na prestac¿a¿o de contas sa¿o imprescindi¿veis a¿ comprovac¿a¿o da boa e regular aplicac¿a¿o dos recursos em tela. Na¿o ha¿ como saber, a partir dos elementos dos autos, se o objeto foi efetivamente executado. Tampouco e¿ possi¿vel estabelecer o nexo causal entre os valores repassados ao munici¿pio e as despesas supostamente realizadas. 
6.7. Ressalta-se que, embora tenha sido notificado pelo o¿rga¿o repassador (pec¿a 2, p.68-70) e por este Tribunal (pec¿as 10 e 18) , o ex-prefeito na¿o regularizou a situac¿a¿o. No presente recurso, limita- se a afirmar, sem apresentar qualquer prova, que o programa foi devidamente executado, mas que na¿o foi possi¿vel obter os documentos ausentes na prestac¿a¿o de contas por terem estes sido subtrai¿dos pelo prefeito que o sucedeu. 
6.8. Portanto, o ex-gestor foi omisso em seu dever de prestar contas dos recursos em ana¿lise, em afronta ao mandamento insculpido no art. 70, para¿grafo u¿nico, da Constituic¿a¿o Federal. O responsa¿vel na¿o apresentou provas das alegadas dificuldades na obtenc¿a¿o de tais documentos junto 
a¿ prefeitura ou que as tenha levado ao conhecimento do Poder Judicia¿rio por meio da ac¿a¿o cabi¿vel. 
6.9. Logo, as alegac¿o¿es devem ser rejeitadas."
Não vislumbro, portanto, a alegada omissão. Em verdade, as presentes razões recursais já foram analisadas na deliberação recorrida e todas as questões foram decididas, não caracterizando omissão o fato de não terem sido adotadas as teses e interpretações preferidas pelo embargante.
Na realidade, ficou claro que a maioria das ilações lançadas consistem em tentativa de rediscutir o mérito da matéria decidida por este Colegiado. Contudo, tal finalidade é incabível na espécie recursal eleita, a qual é via estreita destinada tão somente a integrar ou esclarecer a decisão impugnada. Se os embargantes querem demonstrar seu inconformismo com o resultado do julgamento e reinstalar a discussão jurídica já apreciada pelo Tribunal, deverão fazê-lo pelas vias recursais adequadas, pois extrapola os limites dos embargos de declaração o rejulgamento da causa.
De tal modo que, não havendo sido identificados vícios a serem sanados na deliberação atacada, devem ser rejeitados os presentes embargos.
Ante o exposto, voto por que o Tribunal adote o Acórdão que ora submeto à deliberação deste Colegiado.
TCU, Sala das Sessões Ministro Luciano Brandão Alves de Souza, em 22 de setembro de 2020.
Ministro BRUNO DANTAS
Relator